臺灣高等法院民事裁定　　　　　　　　　100年度抗字第510號
抗　告　人　財團法人法律扶助基金會
法定代理人　吳景芳
代　理　人　金昶輝
抗告人因與相對人簡立明間聲明異議事件，對於中華民國100年
3月2日臺灣宜蘭地方法院100年度事聲字第27號裁定提起抗告，
本院裁定如下：
    主  文
抗告駁回。
抗告訴訟費用由抗告人負擔。
    理  由
一、按訴訟費用之範圍，除裁判費外，尚包括民事訴訟法第77條
    之23至第77條之25所規定之費用在內。又民事訴訟法第77條
    之25規定：「法院或審判長依法律規定，為當事人選任律師
    為特別代理人或訴訟代理人者，其律師之酬金由法院或審判
    長酌定之(第1項)。前項酬金及第466條之3第1項之酬金為訴
    訟費用之一部，其支給標準，由司法院參酌法務部及中華民
    國律師公會全國聯合會意見定之(第2項)」；同法第466條之
    3第1項規定：「第三審律師之酬金，為訴訟費用之一部，並
    應限定其最高額」，依上開規定，自限於法院或審判長依法
    律規定，為當事人選任律師為特別代理人或訴訟代理人之律
    師酬金，及當事人於第三審選任之律師之酬金，始得列為訴
    訟費用之一部，而聲請法院以裁定確定之（最高法院99年度
    台抗字第837號、第994號裁定意旨參照)。
二、本件抗告人在原法院聲請意旨略以：第三人陳曉影與簡立明
    間請求離婚事件(原法院99年度婚字第54號)，伊所屬宜蘭分
    會依法律扶助法規定，准予第三人陳曉影扶助，為其支出第
    一審律師酬金新台幣（下同）3萬元，嗣該離婚訴訟經判決
    准陳曉影與簡立明離婚，訴訟費用由簡立明負擔確定，上開
    律師酬金自應由簡立明負擔等情，爰依民事訴訟法第91條規
    定，聲請確定訴訟費用額。原法院司法事務官為駁回其聲請
    之處分，抗告人對之提出異議，經原法院予以裁定駁回，抗
    告人對之提起抗告。
三、抗告意旨略以：法律扶助法第35條為民事訴訟法相關規定之
    特別法，依中央法規標準法第16條規定，應予優先適用，不
    得以解釋法律方式限縮人民權利行使，且伊決定予以扶助時
    ，均已充分考量訴訟案件之性質是否顯無理由，及申請人之
    經濟狀況是否確為無資力，自屬伸張或防禦權利所必要之行
    為，是於該訴訟所支出之律師酬金應視為訴訟費用云云。
四、惟查，法律扶助法第35條第1項至第4項固規定：「分會就扶
    助事件所支出之酬金及必要費用，視為訴訟費用之一部(第1
    項)。因法律扶助而由分會支出之酬金及必要費用，得向負
    擔訴訟費用之他造請求(第2項)。分會得對於負擔訴訟費用
    之他造，請求歸還其支出之酬金及必要費用(第3項)。分會
    得據受扶助人有執行力之執行名義，聲請確定訴訟費用額及
    強制執行(第4項)」。然我國民事訴訟非採用律師訴訟主義
    ，當事人所支出之律師費用，原則上不在訴訟費用之內。至
    當事人確有不能自為訴訟行為，必須委任人代理之情形，其
    所支出之代理人費用，如可認為伸張權利或防禦上所必要者
    ，始得例外認係訴訟費用之一種，於必要限度內，得令敗訴
    人賠償(司法院院字第205號解釋參照)，此觀諸上開民事訴
    訟法第77條之25規定甚明，另民事訴訟法第110條第1項第3
    款亦係規定，於准予訴訟救助之情形，審判長依法律規定為
    受救助人選任律師代理訴訟時，暫行免付酬金。況依法律扶
    助法第35條第1項之立法理由為：「一受扶助人既係透過基
    金會之協助而進行訴訟，則其依法或裁判得向對造請求之訴
    訟費用者，當無平白受領之理，且為簡化基金會求償之程序
    ，爰參酌民事訴訟法第114條之精神，就分會為提供法律扶
    助所支出之酬金及必要費用，明定視為訴訟費用之一部，並
    於第2項及第3項規定，得向負擔訴訟費用之他造請求返還。
    另為避免分會必須另行訴訟始能取得執行名義，爰於第4項
    明定，分會得據受扶助人有執行力之執行名義，直接聲請確
    定訴訟費用額並據以聲請強制執行。二基金會依前開規定取
    得訴訟費用之執行名義，既來自受扶助人，自得以其金額，
    抵充受扶助人應繳付之酬金及必要費用」，可知法律扶助法
    第35條之立法原意，係將受扶助人依法或裁判得向對造請求
    之訴訟費用，於受扶助範圍內移轉至抗告人。抗告人之訴訟
    費用請求權既係受讓自受扶助人，其權利範圍自不得超逾受
    扶助人自行請求確定訴訟費用額之範圍，自應同受民事訴訟
    法第110條第1項第3款、第466條之2、第466條之3規定之拘
    束。易言之，於法律扶助之情形，仍須法院或審判長依法律
    規定為當事人選任律師為特別代理人或訴訟代理人，及第三
    審之律師酬金始得列為訴訟費用之一部（最高法院99年度台
    抗字第837號裁定意旨參照）。倘認法律扶助法第35條之規
    定優先於上開民事訴訟法相關規定之適用，豈非使負擔訴訟
    費用之一方所應負擔之訴訟費用是否包括第一、二審律師酬
    金部分，須視他方是否屬於受扶助人之身分而定，果爾，將
    使訴訟費用之徵收失其公平性。是本諸法之公平性與安定性
    而言，亦應認法律扶助法第35條之適用結果，不得溢出民事
    訴訟法相關規定之適用範圍。從而，原裁定駁回抗告人之聲
    明異議，洵無違誤，抗告意旨仍執前詞指摘原裁定不當，聲
    廢棄，為無理由，應予駁回。
四、據上結論，本件抗告為無理由，爰依民事訴訟法第495條之1
    第1項、第449條第1項、第95條、第78條，裁定如主文。
中    華    民    國    100    年    4    月    28    日
                    民事第十二庭
                        審判長法  官  吳謀焰
                              法  官  李昆曄
                              法  官  許紋華
正本係照原本作成。
本裁定除以適用法規顯有錯誤為理由外，不得再抗告。如提起再
抗告，應於收受後10日內委任律師為代理人向本院提出再抗告狀
。並繳納再抗告費新台幣１千元。
中    華    民    國    100    年    5    月     2    日
                              書記官  廖逸柔